臺灣苗栗地方法院民事判決　九十一年度簡上字第九號
　　上　訴　人　丁○○
　　　　　　　　丙○○
　　　　　　　　乙○○
　　　　　　　　戊○○
　　　　　　　　己○○
　　訴訟代理人　甲○○
　　被　上訴人　庚○○
右當事人間請求遷讓房屋事件，上訴人對於中華民國九十一年一月四日本院苗栗簡易
庭九十年度苗簡字第二九二號第一審判決提起上訴，本院判決如左：
    主      文
原判決廢棄。
被上訴人於第一審之訴及假執行之聲請均駁回。
第一、二審訴訟費用由被上訴人負擔。
    事      實
甲、上訴人方面：
一、聲明：如主文所示。
二、陳述：除與原審判決書所載者相同茲予引用外，補稱：
（一）上訴人與訴外人林葉窗妹就系爭房屋具有租賃關係，此一事實曾經林葉窗妹於
      台灣新竹地方法院八十三年度訴字第一二二八號事件審理中陳明，上訴人並尋
      獲租賃契約書影本一份，是就系爭房屋應有優先承買權存在。
（二）系爭房屋坐落地號包括苗栗市○○段第九一、九一之一、九一之二、九一之一
      七、九一之一八、九三之三地號等土地，其中九一之一、九一之一七、九一之
      一八等三筆土地為第三人劉志賢所有，被上訴人前曾聲請強制執行，並經鈞院
      以民國九十年十二月二十五日苗院月九十執恭字第五０二八號撤銷執行命令，
      被上訴人提起本訴應已違反一事不再理原則。
（三）上訴人丙○○、乙○○、戊○○、己○○四人於系爭房屋之二樓違建拆除後即
      因不敷居住而遷離系爭房屋，被上訴人將其均列為被告請求遷讓房屋，顯有未
      合。
（四）系爭房屋為違章建築，在被上訴人尚未辦妥所有權移轉登記前，無從本於所有
      權之作用或主張有事實上處分權而請求上訴人遷出系爭房屋，且該房屋未經原
      出賣人林開和、林葉窗妹點交予被上訴人，被上訴人亦未取得所有權或事實上
      之處分權。又上訴人與林葉窗妹間之使用借貸關係既未終止，即屬有權占有，
      被上訴人不得請求上訴人遷讓房屋。
三、證據：除援用第一審所提證據外，提出切結書、權利讓渡契約書、台灣高等法院
    八十四年度上字第一七六一號民事判決書、房屋租賃契約書、本院執行命令及民
    事執行處通知、債權憑證、苗栗縣政府函、共同壁使用同意書影本各一份、建物
    登記謄本一份。
乙、被上訴人方面：
一、聲明：上訴駁回。
二、陳述：除與原審判決書所載者相同茲予引用外，補稱：
（一）上訴人雖主張其與林葉窗妹間有租賃關係存在，然其曾於台灣新竹地方法院八
      十三年度訴字第一二二八號事件審理中為同一主張，為法院所不採並判決其敗
      訴確定在案，上訴人自不得於本訴訟中為與該確定判決意旨相反之主張。至其
      雖提出租賃契約書影本為證，然其過去從未提出該份契約書，且該契約書上竟
      無簽約日期，又衡諸上訴人丁○○與林葉窗妹間親為母子，竟須簽訂租賃契約
      書並載明連帶保證人及見證人，顯有違背常理之處。
（二）上訴人所陳鈞院執行命令及執行處通知函文係返還土地與交付金錢之執行，與
      本件遷讓房屋事件截然無關，並無一事不再理之問題。
（三）被上訴人就系爭房屋已付清買賣價金，有該買賣契約書收款紀錄表可資查證，
      並有仲介人李貴光及證人林騰芳在場可證。
（四）上訴人丁○○主張其有優先承買權部分經起訴請求確認後，業經鈞院於九十一
      年四月二十三日以九十一年度訴字第四七號判決駁回在案，足見上訴人就系爭
      房屋並無優先承買權存在。
（五）被上訴人既已繳納買賣價金並經出賣人林葉窗妹點交房屋，且已變更房屋之稅
      籍登記名義，自已取得該房屋之事實上處分權，得請求無權占有之上訴人遷讓
      返還系爭房屋。
三、證據：除援用第一審所提證據外，提出台灣高等法院筆錄、本院執行處通知、強
    制執行聲請狀、本院九十年度訴字第四七四號民事判決書、郵局存證信函、苗栗
    縣稅捐稽徵處函、行政法院判決書、苗栗縣政府建設局函、苗栗縣政府函、建物
    登記謄本影本各一份。
    理    由
一、被上訴人起訴主張：坐落苗栗縣苗栗市○○段九一、九一之二地號土地及其上門
    牌號碼苗栗市○○路五二九號房屋為其所有，系爭房地均係於八十二年十二月十
    日，由上訴人丁○○之父母林開和、林葉窗妹共同出售予被上訴人，兩造並簽訂
    買賣契約書，出賣人已將系爭土地所有權移轉登記予被上訴人，系爭房屋亦由出
    賣人林開和、林葉窗妹會同訴外人林騰芳及仲介人李貴光至現場點交予被上訴人
    ，前開不動產均已由被上訴人取得所有權，被上訴人亦已辦理變更系爭房屋之稅
    籍資料，並自八十三年間起即繳納系爭房屋之稅捐。因被上訴人係買受系爭房屋
    一樓部分，當時上訴人等仍居住其內拒不搬遷，一樓以上部分尚有上訴人丁○○
    所興建之違章建築，非但未經出賣人同意興建，亦無租賃關係存在，故前開買賣
    契約中約定出賣人應負責拆除或遷移點交予被上訴人使用。然出賣人其後並未履
    行契約，被上訴人乃分別依履行契約及無權占有之法律關係訴請出賣人林開和、
    林葉窗妹及上訴人丁○○將系爭建物一樓以上部分拆除並將基地交還被上訴人，
    其中就上訴人丁○○部分，台灣新竹地方法院以八十三年度訴字第一二二八號判
    決被上訴人勝訴，然經丁○○提起上訴後，因上訴人丁○○之鄰居向苗栗縣政府
    建設局陳情系爭房屋二樓為違章建築，經苗栗縣政府拆除，致其後台灣高等法院
    以八十六年度上更字第一五六號判決認定被上訴人訴請拆除之違章建物既已拆除
    ，顯失權利保護必要，而廢棄原判決命上訴人丁○○拆除房屋部分並駁回被上訴
    人之請求，然就訴請上訴人丁○○返還基地部分，則業經台灣高等法院以八十七
    年度上更字第二九四號判決認定上訴人丁○○無權占有被上訴人所有系爭土地而
    應返還予被上訴人確定。上訴人等無權占有被上訴人所有之系爭房地，被上訴人
    就系爭土地部分雖對上訴人丁○○取得確定勝訴判決，然仍無法使上訴人等遷出
    系爭房屋，為此依所有物返還請求權之法律關係訴請上訴人將系爭房屋遷讓返還
    被上訴人。而上訴人雖主張其與林葉窗妹間有租賃關係存在，然其曾於台灣新竹
    地方法院前開事件審理中為同一主張，為法院所不採並判決其敗訴確定在案，上
    訴人自不得於本訴訟中為與該確定判決意旨相反之主張。至其雖提出租賃契約書
    影本為證，然其過去從未提出該份契約書，且該契約書上竟無簽約日期，又衡諸
    上訴人丁○○與林葉窗妹間親為母子，竟須簽訂租賃契約書並載明連帶保證人及
    見證人，顯係違背常理。又上訴人所陳本院執行命令及執行處通知函文係返還土
    地與交付金錢之執行，與本件遷讓房屋事件截然無關，並無一事不再理之問題。
    被上訴人就系爭房屋已付清買賣價金，有該買賣契約書收款紀錄表可資查證，並
    有仲介人李貴光及證人林騰芳在場可證。另上訴人丁○○主張其有優先承買權部
    分經起訴請求確認後，業經本院於九十一年四月二十三日以九十一年度訴字第四
    七號判決駁回在案，足見上訴人就系爭房屋並無優先承買權存在。被上訴人既已
    繳納買賣價金並經出賣人林葉窗妹點交房屋，且已變更房屋之稅籍登記名義，自
    已取得該房屋之事實上處分權，得請求無權占有之上訴人遷讓返還系爭房屋等語
    。
二、上訴人則以：系爭房地係由上訴人丁○○出資購買，僅係登記為林葉窗妹名義，
    詎上訴人丁○○之長兄林騰芳於八十二年間以謊言騙取林葉窗妹出售系爭房地，
    而被上訴人並未支付買賣價金，其係自行要求代書先辦理所有權移轉登記，導致
    出賣人喪失所有權人名義無法辦理分割共有物，嗣經林葉窗妹知悉上情後深感後
    悔而將出售房地之債權讓渡予上訴人丙○○，並由上訴人丙○○於本院向林葉窗
    妹聲請發支付命令確定。被上訴人既未付清價款，房屋尚未點交，其自無權請求
    遷讓房屋。系爭房地雖為林葉窗妹名義，然上訴人丁○○與林葉窗妹間已成立不
    定期使用借貸關係，且上訴人與林葉窗妹就系爭房屋亦具有租賃關係，此一事實
    曾經林葉窗妹於台灣新竹地方法院前開事件審理中陳明，上訴人並尋獲租賃契約
    書影本一份，是就系爭房屋應有優先承買權存在。而系爭房屋坐落地號包括苗栗
    市○○段第九一、九一之一、九一之二、九一之一七、九一之一八、九三之三地
    號等土地，其中九一之一、九一之一七、九一之一八等三筆土地為第三人劉志賢
    所有，被上訴人前曾聲請強制執行，並經本院以九十年十二月二十五日苗院月九
    十執恭字第五０二八號撤銷執行命令，被上訴人提起本訴應已違反一事不再理原
    則。況上訴人丙○○、乙○○、戊○○、己○○四人於系爭房屋之二樓違建拆除
    後即因不敷居住而遷離系爭房屋，被上訴人將其均列為被告請求遷讓房屋，顯有
    未合。另系爭房屋為違章建築，在被上訴人尚未辦妥所有權移轉登記前，無從本
    於所有權之作用或主張有事實上處分權而請求上訴人遷出系爭房屋，且該房屋未
    經原出賣人林開和、林葉窗妹點交予被上訴人，被上訴人亦未取得所有權或事實
    上之處分權。上訴人與林葉窗妹間之使用借貸關係既未終止，即屬有權占有，被
    上訴人不得請求上訴人遷讓房屋等語，資為抗辯。
三、查本院九十年十二月四日苗院月九十執恭字第五０二八字第三二二一四號執行命
    令係依台灣新竹地方法院八十三年度訴字第一二二八號返還土地事件之民事確定
    判決而為強制執行，與本件請求遷讓房屋事件之當事人、訴之聲明及訴訟標的法
    律關係均有不同，上訴人主張被上訴人於原審之起訴違反一事不再理原則，尚非
    可採，合先敘明。
四、被上訴人主張坐落苗栗縣苗栗市○○段第九一、九一之二地號土地及其上門牌號
    碼苗栗縣苗栗市○○路五二九號房屋為其於八十二年十二月十日向上訴人丁○○
    之父母林開和、林葉窗妹所買受，土地部分業已辦理所有權移轉登記，然上訴人
    無權占有前開房屋居住使用，乃本於所有物返還請求權訴請上訴人遷讓返還房屋
    ，上訴人則辯稱被上訴人並未取得系爭房屋之所有權且其並非無權占有等語，是
    被上訴人既主張上訴人無權占有系爭房屋，並本於所有權人之地位，請求上訴人
    將系爭房屋遷讓返還，則被上訴人是否已就上開房屋取得所有權並得行使前開返
    還請求權，厥為本件所應審究之首要爭點。
五、按所有人對於無權占有或侵奪其所有物者，得請求返還之。對於妨害其所有權者
    ，得請求除去之。有妨害其所有權之虞者，得請求防止之。民法第七百六十七條
    固有明文。惟按「不動產物權依法律行為而取的者，非經登記不生效力，為民法
    第七百五十八條所明定。此項規定，並不因不動產為違章建築而有例外（本院六
    十二年台上字第二四一四號判例參照），系爭房屋既未辦理建物所有權第一次登
    記，並將所有權移轉登記於上訴人，則上訴人尚未取得系爭房屋之所有權甚明。
    從而上訴人自無從本於所有權之作用，或主張本於對該房屋有事實處分權而請求
    被上訴人遷出。」，最高法院八十年度台上字第二三七０號判決意旨可資參照。
    是前開法條所定之所有物返還請求權須以「所有權人」為行使之主體，倘非所有
    權人即不得本於前揭法條之規定對他人有所主張。而為避免違章建築之交易較一
    般不動產為方便致造成鼓勵違章建築之結果，未辦理建物所有權第一次登記之違
    章建築，仍須經由所有權移轉登記始能取得該項權利並成為所有人，否則即因尚
    未取得所有權而不得主張依前開法條規定行使所有物返還請求權。
六、被上訴人雖主張其已繳付買賣價金並經出賣人點交系爭房屋，且已變更房屋稅籍
    名義繳納稅捐，應已取得系爭房屋之所有權云云，並據其於原審提出房屋稅籍資
    料、苗栗縣稅捐稽徵處函、買賣契約書等件為證，然查系爭房屋並未辦理保存登
    記之事實，為兩造所不爭執，是該房屋即屬違章建築物，因不能為移轉登記而無
    從為不動產所有權之讓與，縱令被上訴人前開所述買賣及點交過程為實，然其所
    取得者至多僅屬該房屋之事實上處分權而非所有權，至房屋納稅義務人為何等節
    亦僅係財稅行政上之事項，尚不得據此即認定被上訴人已取得所有權，揆諸前揭
    法條規定及最高法院判例、判決之意旨，被上訴人既未取得系爭房屋之所有權，
    即非得行使前開返還請求權之主體，則無論上訴人之占有是否具合法權源，被上
    訴人均無從本於所有權之作用，或僅憑其對該房屋有事實上處分權而請求上訴人
    遷讓返還。而被上訴人既不得本於上開請求權基礎對他人有所主張，則上訴人方
    面是否為有權占有，即屬無庸審究，附此敘明。
七、綜右所述，被上訴人既未取得系爭房屋之所有權，其本於所有人之地位請求上訴
    人遷讓返還前開房屋，即屬無據，原審判決以上訴人無權占有系爭房屋，命上訴
    人遷讓返還予被上訴人，尚有未洽，上訴人據以提起上訴，指摘原判決不當，求
    予廢棄改判，並駁回被上訴人於第一審之訴及假執行之聲請，為有理由，爰判決
    如主文所示。
八、本件事證已臻明確，兩造其餘攻擊防禦方法及所提證據已予審究，核與判決結果
    不生影響，爰不一一論述，併此敘明。
九、據上論結，本件上訴為有理由，依民事訴訟法第四百三十六條之一第三項、第四
    百五十條、第七十八條，判決如主文。
中　　　華　　　民　　　國　　九十一　　年　　　六　　　月　　二十四　　日
~B臺灣苗栗地方法院民事庭
~B審判長法    官　詹日賢
~B　　　法    官　蔡志宏
~B　　　法    官　邱光吾
右為正本係照原本作成。
不得上訴。
~B　　法院書記官　籃營昌
中　　　華　　　民　　　國　　九十一　　年　　　六　　　月　　二十四　　日
